【裁判字號】    95,易,332
【裁判日期】    950913
【裁判案由】    恐嚇取財
【裁判全文】
臺灣基隆地方法院刑事判決               95年度易字第332號
公  訴  人  臺灣基隆地方法院檢察署檢察官
被      告  甲○○
上列被告因恐嚇取財案件，經檢察官提起公訴（94年度偵字第45
75號），被告並為有罪陳述，本院合議庭乃裁定由受命法官獨任
以簡式審判程序進行審理，並判決如下：
    主  文
甲○○意圖為自己不法之所有，以恐嚇使人將本人之物交付，未
遂，處有期徒刑肆月，如易科罰金，以銀元佰元即新臺幣玖佰
元折算壹日。
    事  實
一、緣甲○○因缺錢花用，乃亟思向友人丙○○商借現款；惟因
    丙○○並未申辦隨身門號，甲○○乃於民國94年10月7 日晚
    間6 時47分29秒，以自己持用之「0000000000」行動門號，
    撥打渠2 人共同友人陳良哲持用之「0000000000」行動門號
    ，並俟電話接通後，商請陳良哲將之轉給在旁友人丙○○接
    聽。詎丙○○聽聞甲○○擬商借現款新臺幣（下同）2,000
    元以後，竟無絲毫臂助之意；甲○○見其態度堅絕，一時怒
    由心起，遂萌生恐嚇取財之歹念暨為自己不法所有之意圖，
    藉電話揚言：「我正在跑路，很急用，你把錢湊出來，湊不
    出來，小心我斷你手腳」，以此將加害身體之事恐嚇於丙○
    ○，使丙○○心生畏懼。丙○○乃於甲○○再度致電索討現
    款以前之94年10月13日，報警究辦，甲○○始未能取財得逞
    。
二、案經丙○○訴由基隆市警察局第三分局移送臺灣基隆地方法
    院檢察署檢察官偵查起訴。
    理  由
壹、程序事項
一、按本法（陸海空軍刑法）所稱現役軍人，謂依兵役法或其他
    法律服現役之軍官、士官、士兵。陸海空軍刑法第六條定有
    明文。又依軍事審判法第一條第一項前段規定，現役軍人犯
    陸海空軍刑法或其特別法之罪，依本法之規定追訴審判之。
    是倘行為人未備現役軍人之身分，抑其雖為現役軍人，然其
    所犯者，並非陸海空軍刑法或其特別法之罪，則其審判權自
    應回歸司法機關，由司法機關依刑事訴訟法之相關規定追訴
    審判（依軍事審判法第二百三十七條規定，國家安全法第八
    條第二項業自90年10月2 日起停止適用）。查本案被告甲○
    ○固已自95年7 月11日起，依兵役法之相關規定入伍服役，
    此業據被告陳明在卷（本院審判筆錄），並有本院以電腦連
    線查詢之法務部戶役政連結作業系統查詢資料1 紙在卷可憑
    ；惟其行為當時，顯然尚未具備現役軍人身分，是其本案所
    犯，縱屬陸海空軍刑法第七十六條第一項第十款（即刑法恐
    嚇及擄人勒贖罪章）之罪，核其仍「非現役軍人」犯陸海空
    軍刑法或其特別法之罪。又軍事審判法第五條第一項前段固
    規定：「犯罪在任職服役前，發覺在任職服役中者，依本法
    追訴審判。」惟本案告訴人丙○○報警訴究被告犯行之94年
    10月13日，被告既尚未入伍服役，詳如前述，則其「案經發
    覺」之時，即「非在任職服役之中」，從而，本案自亦無從
    適用軍事審判法第五條第一項前段規定。基此，本院當有本
    案之司法審判權限。合先指明。
二、查本案被告甲○○所犯者非為死刑、無期徒刑、最輕本刑為
    三年以上有期徒刑之罪或高等法院管轄第一審案件，其於準
    備程序進行中，先就被訴事實為有罪之陳述，經告知其簡式
    審判程序之旨，並聽取公訴人、被告之意見後，本院業已依
    刑事訴訟法第二百七十三條之一第一項之規定，裁定由受命
    法官獨任以簡式審判程序進行本案之審理。
貳、實體事項
一、證據能力
    「被告以外之人於審判外之言詞或書面陳述，除法律有規定
    者外，不得作為證據」之規定，於法院以簡式審判程序處刑
    者，不適用之。刑事訴訟法第一百五十九條第二項前段定有
    明文。乃不受傳聞證據法則拘束之例外性規定。準此，本案
    相關證人於審判外之言詞或書面陳述，倘查無不得作為本案
    審判依據之其他情事，復業經本院踐行證據調查之合法程序
    ，就令係屬傳聞（審判外之陳述），核其自猶可據為本案審
    判之證據。合先指明。
二、事實認定
    上揭事實業據被告甲○○於本院審理時坦承在卷，並經證人
    即告訴人丙○○於警詢暨偵訊中；證人陳良哲於警詢中證述
    明確，且有「0000000000」、「0000000000」行動門號申辦
    人資料、「0000000000」行動門號通聯紀錄在卷可佐，堪認
    被告於本院審理時之任意性自白，與事實相符，可以採信。
    綜上所陳，本案事證明確，被告如本判決事實欄所載之恐嚇
    取財犯行，堪可認定，應依法論科。
三、論罪科刑
  (一)查被告已著手為恐嚇取財犯罪行為之實行而未得逞，核其所
    為，係犯刑法第三百四十六條第三項、第一項之恐嚇取財未
    遂罪。按恐嚇取財與強盜罪，二者就其同具有不法得財之意
    思，及使人交付財物而言，固無異趣，但就被害人是否喪失
    意思自由，不能抗拒言之，前者被害人尚有意思自由，後者
    被害人之意思自由已被壓制，達於不能抗拒之程度，故恐嚇
    取財罪，其恐嚇行為雖不以將來之惡害通知為限，即以目前
    之危害相加，亦屬之。但必其強暴、脅迫手段，尚未使被害
    人達於不能抗拒之程度始可，如其強暴、脅迫行為，已使被
    害人喪失意思自由，達於不能抗拒之程度，即應構成強盜罪
    ，而非恐嚇取財罪；即強盜罪之強暴、脅迫，以所施用威嚇
    之程度，客觀上足以壓抑被害人之意思，至使不能抗拒為已
    足。至施用之威嚇手段，客觀上是否足以壓抑被害人之意思
    自由，應依一般人在同一情況下，其意思自由是否因此受壓
    制為斷，不以被害人之主觀意思為準（最高法院87年度臺上
    字第2278號、第3705號判決意旨參照）。查本案被告係藉電
    話揚言：「我正在跑路，很急用，你把錢湊出來，湊不出來
    ，小心我斷你手腳」之方式，對告訴人丙○○施以脅迫，自
    客觀以言，因告訴人與被告彼此間，尚有相當之空間阻隔，
    且觀其惡害之通知，亦足見告訴人縱使一時未能達成被告之
    「湊錢」要求，其惡害內容亦不至「立即實現」，是以本案
    情節而論，實難認被告如本判決事實欄之「威嚇」行為，在
    客觀上已達於使一般人在身體上、精神上均處於不能抗拒之
    程度。檢察官因見及此，遂以被告觸犯刑法第三百四十六條
    第三項、第一項之恐嚇取財未遂罪名提起公訴，核其法律見
    解，堪稱允洽。
  (二)又刑法第三百四十六條第一項之規定（以下均簡稱「本法」
    ）本身，無論觀其構成要件，抑其法律效果，固因俱無變動
    ，而無法律變更暨新舊法律比較之可言（參見下列【附註】
    ）；惟因本法之罰金刑僅規定「得併科（新臺幣）一千元以
    下罰金」，是其最低數額之宣告，即應回歸適用刑法第三十
    三條第五款之總則規定限制。又被告行為後，刑法第三十三
    條第五款所定之罰金刑最低數額，業於94年2 月2 日修正公
    布，並自95年7 月1 日開始施行；茲依修正前刑法第三十三
    條第五款「罰金：（銀元）1 元以上。」暨現行法規所定貨
    幣單位折算新臺幣條例第二條所定折算比例而為換算，本法
    之罰金最低額度本應為銀元1 元即新臺幣3 元。乃依修正後
    刑法第三十三條第五款規定，即「罰金：新臺幣1,000 元以
    上，以百元計算之。」本法之罰金最低額度業已提高為新臺
    幣1,000 元。據此而為比較適用，修正後刑法第三十三條第
    五款之規定，顯然較不利於被告，本諸刑法第二條第一項所
    揭櫫之「從舊從輕」原則，本法有關罰金刑之宣告，自仍應
    適用修正前刑法第三十三條第五款規定，以銀元1 元即新臺
    幣3 元為其所得宣告之最低數額（最高法院95年度第八次刑
    事庭會議決議三(一)1.參照）。
    【附註】
    按為呼應刑法第三十三條第五款之修正，刑法施行法第一條
    之一第一項雖規定「中華民國九十四年一月七日刑法修正施
    行後，刑法分則編所定罰金之貨幣單位為新臺幣。」（95年
    6 月14日制定公布，並因配合刑法之修正施行，依刑法施行
    法第十條、第十條之一規定，自95年7 月1 日開始施行）；
    然考量刑法新制施行以後，刑法分則編所定罰金已無「罰金
    罰鍰提高標準條例」及「現行法規所定貨幣單位折算新臺幣
    條例」之適用，為使罰金數額趨於一致，避免新舊法律之比
    較適用，刑法施行法第一條之一第二項遂規定「九十四年一
    月七日刑法修正時，刑法分則編未修正之條文定有罰金者，
    自九十四年一月七日刑法修正施行後，就其所定數額提高為
    三十倍。但七十二年六月二十六日至九十四年一月七日新增
    或修正之條文，就其所定數額提高為三倍。」即在95年6 月
    30日以前，刑法分則編所定罰金之貨幣單位固為銀元，且部
    分條文亦應適用罰金罰鍰提高標準條例第一條前段規定提高
    倍數；且自95年7 月1 日以後，刑法分則編所定罰金之貨幣
    單位則為新臺幣，並應一律依刑法施行法第一條之一第二項
    規定，提高其倍數為三倍或三十倍不等。惟經互為折算結果
    ，無論新制施行前、後，刑法分則編所定罰金數額之內涵實
    無不同；即刑法分則編有關罰金刑之貨幣單位，雖已由「銀
    元」改為「新臺幣」，然法院所得判處之罰金最高數額實並
    無二致，即所涉刑罰之實質內涵俱未變更。是自95年7 月1
    日起，刑法分則編所定條文雖應一律適用刑法施行法第一條
    之一之規定，然此既非法律變更，亦核無新舊法律比較適用
    之問題。
  (三)查被告行為後，刑法未遂犯有關「得按既遂犯之刑減輕」之
    規定，雖已由原第二十六條第一項前段，移列至現行第二十
    五條第二項後段，然考其修正理由略謂：「現行條文第一項
    （舊法第二十五條第一項）係就一般未遂犯之成立要件所設
    之規定；至一般未遂犯之處罰要件與處罰效果，則於本條第
    二項（舊法第二十五條第二項）及（舊法）第二十六條前段
    分設規定... 在立法體例上，實屬不妥，爰將第二十六條前
    段關於一般未遂犯處罰效果之規定，改列於本條第二項後段
    （現行法第二十五條第二項後段），而使本條規範一般未遂
    犯之規定趨於完整，第二十六條則專為規範不能未遂，以利
    體例之清晰。」足見，是項條次之變更，實未致生「未遂犯
    得減輕其刑」之實質內涵變動，是其自非刑罰法律之變更，
    而不生新舊法律比較適用之問題。爰依現行刑法第二十五條
    第二項後段，減輕其刑。即有期徒刑減輕者，應依刑法第六
    十七條規定，就其最高度及最低度同減之；拘役減輕者，應
    依刑法第六十八條規定，僅減輕其最高度；至其罰金刑減輕
    部分，則因本法罰金刑查有修正前刑法第三十三條第五款規
    定之適用（參見前述(二)），參照刑法第六十七條、第六十八
    條有關罰金加減方法修正理由：「修正前刑法第三十三條第
    五款現定，罰金為銀元1 元以上，既已經修正為新臺幣1,00
    0 元以上，當不致因加減其最低度而產生不滿1 元之零數，
    是自應與有期徒刑相同，許其最高度及最低度同加減之。」
    暨新舊法比較應就罪刑有關共犯、未遂犯、想像競合犯、牽
    連犯、連續犯、結合犯，以及累犯加重、自首減輕暨其他法
    定加減原因與加減例等一切情形，綜其全部罪刑之結果而為
    比較（最高法院95年度第八次刑事庭會議決議一(四)參照），
    自應併適用修正前刑法第六十八條規定，僅減輕其最高度。
  (四)本院審酌被告時值青年，竟不思努力工作以換取財物，妄想
    以恐嚇取財之方式不勞而獲，顯見其觀念之偏差，暨被告並
    未確實取得財物、已表悔悟之犯後態度及其犯罪手法尚屬平
    和等一切情狀，量處如主文所示之刑。
  (五)按易刑處分，即易科罰金之折算標準、易服勞役之折算標準
    及期限，於新法施行後，亦應為新舊法律之比較適用（最高
    法院95年度第八次刑事庭會議決議三(二)參照）。查被告係於
    95年7 月1 日以前，觸犯本起刑法第三百四十六條第三項、
    第一項之恐嚇取財未遂罪，並經本院判處如主文所示之有期
    徒刑在案；惟其行為後，刑法第四十一條規定業於94年1 月
    7 日經三讀修正，於94年2 月2 日經總統公布，並自95年7
    月1 日起開始施行。茲依修正前刑法第四十一條第一項前段
    規定：「犯最重本刑為五年以下有期徒刑以下之刑之罪，而
    受六個月以下有期徒刑或拘役之宣告，因身體、教育、職業
    、家庭之關係或其他正當事由，執行顯有困難者，得以一元
    以上三元以下折算一日，易科罰金」，暨修正前罰金罰鍰提
    高標準條例第二條前段規定（業因配合刑法修正而經公告刪
    除）：「依刑法第四十一條易科罰金或第四十二條第二項易
    服勞役者，均就其原定數額提高為一百倍折算一日」，被告
    行為時之易科罰金折算標準，本應以銀元300 元折算1 日，
    經以現行法規所定貨幣單位折算新臺幣條例第二條規定之折
    算比例，換算其單位幣值為新臺幣，即應以新臺幣900 元折
    算1 日。較之95年7 月1 日修正施行之刑法第四十一條第一
    項前段規定：「犯最重本刑為五年以下有期徒刑以下之刑之
    罪，而受六個月以下有期徒刑或拘役之宣告者，得以新臺幣
    一千元、二千元或三千元折算一日，易科罰金」，修正前之
    折算標準顯然較有利於被告，按諸首開說明，本件自應適用
    修正前刑法第四十一條第一項前段暨修正前罰金罰鍰提高標
    準條例第二條規定，諭知如主文所示之易科罰金折算標準。
據上論斷，應依刑事訴訟法第二百七十三條之一第一項、第二百
九十九條第一項前段，刑法第二條第一項、第三百四十六條第三
項、第一項、第二十五條第二項，修正前刑法第四十一條第一項
前段，刑法施行法第一條之一，修正前罰金罰鍰提高標準條例第
二條，現行法規所定貨幣單位折算新臺幣條例第二條，判決如主
文。
本案經檢察官乙○○到庭執行職務。
中    華    民    國    95    年    9     月    13    日
                  刑事第三庭法  官  王慧惠
以上正本證明與原本無異。
對於本件判決如有不服，應於收受送達後10日內，向本院提出上
訴書狀，上訴於臺灣高等法院，並按他造當事人之人數附具繕本
。
中    華    民    國    95    年    9     月    13    日
                            書記官  王一芳
附錄論罪法條
刑法第346條第3項、第1項
意圖為自己或第三人不法之所有，以恐嚇使人將本人或第三人之
物交付者，處 6 月以上 5 年以下有期徒刑，得併科 1 千元以
下罰金。
以前項方法得財產上不法之利益，或使第三人得之者，亦同。
前二項之未遂犯罰之。


司法院資訊處製作；財團法人民間司法改革基金會備份。
